臺灣高等法院高雄分院刑事判決　　　　　　　　　　九十三年度上易字第四一七號
　　上　訴　人
　　即　被　告　丙○○
　　選任辯護人　黃勇雄律師
右上訴人因背信案件，不服臺灣高雄地方法院九十二年度易字第一六八九號中華民國
九十三年六月十七日第一審判決（起訴案號：臺灣高雄地方法院檢察署九十二年度偵
字第三一八四號），提起上訴，本院判決如左：
      主  文
原判決關於丙○○部分撤銷。
丙○○無罪。
      理  由
一、公訴意旨略以：陸南莉（業經原審判處無罪確定）與甲○○為高雄市○○區○○
    街一０六巷二號地下樓之一、之二、之三、之四、之五、之六、之七、之八建物
    及其附屬游泳、休閒運動設施（以下稱系爭建物及設備）之共有人，甲○○應有
    部分為百分之八十，陸南莉為百分之二十。緣甲○○之父親乙○○欲與陸南莉及
    丙○○（即陸南莉之夫）合作，以上開建物經營事業，遂於民國八十七年六月十
    三日由乙○○出面與丙○○開設「大統健康俱樂部」對外營業，陸南莉及丙○○
    每月須給付租金新台幣（下同）二十五萬元予乙○○及甲○○，「大統健康俱樂
    部」盈餘部分以乙○○（包括甲○○）百分之三十，陸南莉與丙○○共百分之七
    十之比例，於每年六月底及十二月底二次結算後分配之，且由丙○○及陸南莉全
    權負責「大統健康俱樂部」之經營，是丙○○與陸南莉自為受乙○○及甲○○委
    任處理事務之人。然丙○○與陸南莉竟基於竟圖損害乙○○及甲○○股東利益之
    犯意聯絡，而違背其受股東之付託任務，自經營上開合夥事務，並未依合夥契約
    之約定定期將合夥財物報表與乙○○、甲○○結算，且於九十年十月間，未經合
    夥人乙○○及甲○○之同意擅自在「大統健康俱樂部」之上址以原有「大統健康
    俱樂部」之設備自行開設「名門ＳＰＡ健康世界」對外營業，足以生損害於乙○○及甲○○之股東權益，嗣因乙○○前往上址查證後始知悉上情。
二、按犯罪事實應依證據認定之，無證據不得認定犯罪事實。又不能證明被告犯罪者
    ，應諭知無罪之判決，刑事訴訟法第一百五十四條第二項、第三百零一條第一項
    分別定有明文。所謂證據，係指足以認定被告確有犯罪行為之積極證據而言，該
    項證據自須適合於被告犯罪事實之認定，始得採為斷罪資料。苟積極證據不足為
    不利於被告事實之認定時，即應為有利於被告之認定，更不必有何有利之證據（
    參見最高法院二十九年上字第三一０五號、三十年上字第八一六號判例），又事
    實之認定，應憑證據，如未能發現相當證據，或證據不足以證明，自不能以推測
    或擬制之方法，以為裁判基礎（參照最高法院四十年臺上字第八六號判例），且
    為刑事訴訟法上證明之資料，無論其為直接證據或間接證據，均須達於通常一般
    之人均不致於有所懷疑，而得確信其為真實之程度，始得據為有罪之認定，若其
    關於被告是否犯罪之證明未能達此程度，而有合理性懷疑之存在，致使無從形成
    有罪之確信，根據「罪證有疑，利於被告」之證據法則，即不得遽為不利於被告
    之認定（最高法院七十六年臺上字第四九八六號判例意旨參照）。
三、公訴意旨認被告丙○○有前揭背信犯行，無非以丙○○與乙○○間訂有協議書，
    為合夥關係，被告自屬受委任有處理及執行合夥事務之人。而依協議書規定，被
    告應於每年六月、十二月底，向告訴人報告合夥事業之狀況，然被告自八十七年
    六月十三日簽立協議書後，並未再提供任何財務報表予告訴人，且被告未得告訴
    人同意而於「大統健康俱樂部」合夥事業存在之情形下，自行於九十年十月間，
    在「大統健康俱樂部」原址以「大統健康俱樂部」設備開設「名門ＳＰＡ健康世
    界」，亦未將「名門ＳＰＡ健康世界」之盈餘虧損告知告訴人，難謂被告無違背
    任務及無生損害於告訴人之行為等為其論據。訊據被告丙○○固坦認其於「大統
    健康俱樂部」原址重新予以裝潢後，另行改以「名門ＳＰＡ健康世界」名義對外
    營業之事實，惟否認有何背信犯行，辯稱：告訴人乙○○並未依約定，就其已提
    作他用之一千二百萬元分期攤還銀行及續做貸款之連帶保證人，被告為求繼續營
    運，分期攤還本金及利息，終致入不敷出，遭債權人台灣銀行查封拍賣系爭建物
    ，告訴人未盡財務管理之責任，又依協議書內容並無限制被告如何經營，「大統
    健康俱樂部」並未曾向主管機關為營利事業之登記，被告為求節稅，分別以「太
    統企業社」及徵得許慶福同意申請登記成立之「明門企業社」開立發票節稅之用
    ，均由被告負責經營，惟此為被告為求大統健康俱樂部之營業生存及發展之方法
    ，自不能據此即認定有背信犯行；又王連聲並無出錢投資，其並非「大統健康俱
    樂部」股東，更未曾享有股東分配利益或合夥利益，且告訴人亦未受有損害云云
    。
四、查被告丙○○與告訴人乙○○於八十七年六月十三日定有協議書，其中載明「：
    ：今雙方因合股經營大統健康俱樂部：：」，並明定雙方出資比例及由被告負責
    經營，告訴人則負責財務管理等事項，有協議書附卷可憑，並為被告所是認，堪
    認被告與告訴人已成立合夥契約。又合夥人基於合夥契約，而有處理或執行合夥
    事務之權限者，則此項「授權處理合夥事務之關係」，其性質依民法第六百八十
    條規定，仍屬於民事上委任關係之範疇，被告既為受任處理合夥事務之人，固屬
    背信罪之犯罪主體。惟被告丙○○是否有公訴人所指背信犯行，仍須有積極證據
    認定之，經查：
（一）告訴人乙○○雖指陳被告丙○○未能提供財務報表以供審閱云云。然所謂提供
      財務報表予投資股東審閱之方式，僅須受任人將報表置於適當處所、處於可供
      閱覽之狀態者，即認於法無違，非必以親自逐一送請投資股東閱覽為必要。本
      件既經被告丙○○提出「太統企業社」八十七年度及九十年度之總分類帳冊與
      九十年度營利事業所得稅結算申報資料，且據被告丙○○供稱：「太統企業社
      」於八十八、八十九年度之帳冊資料前因水災毀損而不復存在（原審九十三年
      一月十四日準備程序筆錄第三頁）外，足認被告丙○○確有針對「大統健康俱
      樂部」之年度營業狀況編製帳冊及財務報表之事實。另參以告訴人乙○○亦自
      承：「（從開始經營起，你看過幾次財務報表？）大概一、二次，只是稍微看
      一下。只是由小姐口頭報告一下，我有向被告陸南莉要求看財務報表，且被告
      陸南莉也有提供報表給我看。」（九十三年五月二十七日審判筆錄）等語，是
      告訴人乙○○雖曾指稱其欲前往查看財務報表時，被告丙○○均拒絕提供予其
      閱覽云云，然此節除告訴人乙○○單方面之指訴外，復查無其他積極事證以實
      其說，本院自無從據此逕為被告丙○○不利之認定。
（二）次應審究者，協議書第四條固有約定「該大統健康俱樂部內之不動產及游泳池
      週邊設備全部出租于大統健康俱樂部，租金以每月新台幣二十五萬元為依據，
      租金分配方式按投資比例分配，即甲方百分之四十五，乙方分配百分之五十五
      」之條款，而被告丙○○經營期間未能依約按月提出二十五萬元、且未於契約
      所定期間結算「大統健康俱樂部」之營業盈餘，而依約定比例予以分配各節，
      業經被告丙○○供認不諱，並核與陸南莉供述之情節相符，此部分之事實，雖
      堪予認定，然該條款依前開文義解釋，應付款者，實為「大統健康俱樂部」，
      至於所指之出租，據告訴人供稱：係因伊另外有出錢購買系爭不動產（應屬週
      邊設備等），被告丙○○出的較少，所以被告應就這個部分支付一定款項按月
      交給公司，用以清償貸款本息等語（見原審第二八七頁）；經參酌被告丙○○
      與告訴人乙○○原向國產實業股份有限公司購買上開建物之總價款為三千萬元
      ，被告丙○○與告訴人乙○○僅各出二百五十萬元為頭期款，其中一千萬元由
      俱樂部收入繳納外，另以系爭不動產向台灣銀行貸款二千七百萬元，以一千五
      百萬元支付尾款，所餘一千二百萬元則由乙○○領走等情，業據告訴人乙○○
      供明在卷（他字第三００五號卷第十、十一頁），且乙○○除坦承其領走前開
      一千二百萬元，復未依協議書第二條約定分期攤還及繼續擔任前揭借款之保證
      人外，亦供稱：以實際五百萬元之資金，要做三千萬元的生意，怎麼可能賺錢
      等語，足證被告所辯告訴人乙○○並未依約定自行分期攤還銀行貸款及續做貸
      款之連帶保證人，被告為求繼續營運，分期攤還本金及利息，終致入不敷出等
      語，並非無據；準此，被告將「大統健康俱樂部」收入用以支付貸款本息，且
      未有盈餘，而未按期支付二十五萬元及定期分配盈餘，被告主觀上難認定有不
      法所有之意圖甚明。
（三）又被告自九十年十一月間起，被告即於「大統健康俱樂部」原址改以「名門Ｓ
      ＰＡ健康世界」名義對外營業，並由案外人許慶福擔任名義負責人之「明門企
      業社」對外開立發票，並自九十一年四月份起，即以「明門企業社」設於第三
      信用合作社青年分社之帳戶用供「名門ＳＰＡ健康世界」資金周轉等情，業據
      被告分別於偵查中及原審供承屬實，核與告訴人乙○○指訴之情節相符，並有
      「名門ＳＰＡ健康世界」會員入會申請表暨切結書、統一發票及中國時報剪報
      各一份、「太統企業社」與「明門企業社」企業營利事業登記資料共二份、與
      系爭建物登記謄本八份等在卷可稽，此部分事實亦堪認定；惟查被告丙○○與
      告訴人乙○○所定之協議書，並未約定對外應以何名稱經營，且渠二人達成協
      議後初期，乙○○尚在「大統健康俱樂部」負責財務管理時，即以「太統企業
      社」名義對外作為發票請領、申報稅捐之商業主體；而該「太統企業社」原為
      陸南莉申請登記，於八十八年四月二十三日始變更負責人為丙○○，亦有被告
      提出之營利事業登記證及營利事業登記資料在卷可憑，足證借用他人商號對外
      營業，並非為告訴人與被告於協議合夥事業時所禁止，又前開「名門ＳＰＡ健
      康世界」雖被告有招募股東王連聲，惟此業據王連聲供稱：八十九年伊承做Ｓ
      ＰＡ工程，被告丙○○欠伊二十萬元沒還，要伊入股，是入丙○○個人股，其
      他伊不知道等語明確，換言之，王連聲加入股東，係加入丙○○個人之合夥出
      資部分，在法律上應屬隱名合夥之性質，對告訴人之權益應不生影響。
五、公訴意旨另以：被告丙○○基於意圖損害告訴人甲○○股東利益之犯意聯絡，而
    違背其受股東之付託任務，自經營上開合夥事務後，並未依合夥契約之約定定期
    將財務報表予甲○○結算，且於九十年十月間，未經告訴人甲○○之同意，擅自
    在「大統健康俱樂部」之上址及以系爭建物及設備自行開設「名門ＳＰＡ健康世
    界」對外營業，足以生損害於甲○○之股東權益，因認被告丙○○涉犯刑法第三
    百四十二條背信罪嫌云云。經查：本件系爭協議書乃被告丙○○與告訴人乙○○
    共同簽訂，當以該二人為契約當事人。據此，應受系爭協議書所定權利義務之相
    關規範一節，應為被告朱春暉與告訴人乙○○已迭如前述，告訴人甲○○縱為系
    爭建物之登記名義人，然其既非系爭協議書之契約當事人，亦無委託被告丙○○
    處理財產上事務之情事，自無可能因被告丙○○有違反系爭合夥契約義務而生有
    財產上損害可言。
六、綜上所述，公訴人所指前開事實，均未能據以認定被告丙○○有背信犯行，此外
    亦查無其他積極證據足認被告有公訴人所指之背信犯行，原審未予詳查，遽為被
    告論罪科刑之判決，即有未當，被告上訴意旨，以此指摘原判決不當，為有理由
    ，自應予撤銷改判，並為無罪之諭知。
七、至於被告於警訊供稱：「名門水療世界」是我再找幾個股東繼續營業；共同被告
    陸南莉偵查中供稱：有從一開始參與「大統健康俱樂部」之業務，大概二年，到
    新股東進來就沒做等語；依前揭供述，被告固有招募其他股東經營「大統健康俱
    樂部」或「名門ＳＰＡ健康世界」之嫌，惟經核被告與陸南莉前揭供述並不相符
    （前者為經營「名門ＳＰＡ健康世界」，後者為八十九年間經營「大統健康俱樂
    部」），且公訴人亦未就此提出其他證據足資佐證，自難僅憑被告、共同被告之
    前開不一之自白，遽為被告丙○○不利之認定，附此敘明（此部分並未經起訴）
    。
據上論結，應依刑事訴訟法第三百六十九條第一項前段、第三百六十四條、第三百零
一條第一項，判決如主文。
本案經檢察官陳建年到庭執行職務。
中      華      民      國    九十三    年     十一     月     十一     日
                              臺灣高等法院高雄分院刑事第八庭
                                  審判長法官  惠光霞
                                        法官  丁慶鐘
                                        法官  趙文淵
右正本證明與原本無異。
不得上訴。
                                  法院書記官  吳新貞
中      華      民      國    九十三    年      十一      月    十一    日
